臺灣臺北地方法院交通事件裁定　　　　94年度交聲更字第33號
原處分機關　交通部公路總局台北區監理所
異　議　人
即受處分人　甲○○
代　理　人　阮詠芳律師
　　　　　　顏光嵐律師
上列異議人即受處分人因違反道路交通管理處罰條例案件，對於
交通部公路總局台北區監理所於94年2 月21日所為之處分（原處
分案號：北監自裁字裁40－C00000000 號）聲明異議，經本院於
94年8月2日以94年度交聲字第291 號裁定駁回異議人之聲明異議
後，異議人提起抗告，經臺灣高等法院於94年8 月29日以94年度
交抗字第626 號裁定撤銷原裁定，並發回本院更為裁定，本院裁
定如下:
    主      文
原處分撤銷。
甲○○違反汽車駕駛人駕駛汽車肇事，致人受傷，應即採取救護
或其他必要措施，並向警察機關報告，不得駛離之規定，吊扣其
駕照陸月。
    理      由
一、按汽車駕駛人，駕駛汽車肇事致人受傷或死亡，應即採取救
    護或其他必要措施，並向警察機關報告，不得駛離；違者吊
    扣其駕照3個月至6個月；逃逸者吊銷駕駛執照；汽車駕駛人
    ，曾依道路交通管理處罰條例第62條第1 項之規定吊銷駕駛
    執照者，不得考領駕駛執照，道路交通管理處罰條例第62條
    第1項、第67條第1項分別定有明文。該條例所以就駕駛人肇
    事駛離、逃逸之行為，處以吊扣或吊銷駕駛執照之處分，其
    理由係因汽車本為具有危險性之動力交通工具，為維護交通
    秩序及確保交通安全，即必須促使駕駛人能專注於駕駛行為
    ，以便在享受駕車所帶來之舒適及便利之同時，能隨時注意
    可能對生命所造成之危害，並要求於發現肇事致人受傷後，
    能對被害人即時救護，以減少被害人死傷之結果，俾而落實
    尊重生命之人權理念。由此可知，道路交通管理處罰條例第
    62條第1 項前段係就肇事駛離現場所作之處罰規定，同條項
    後段則係肇事逃逸之處罰規定，顯然立法者已依憲法第23條
    所揭示之比例原則，參酌駕駛人違規行為之態樣及主觀犯意
    之有無，而採取不同之處罰規定。又因吊銷執照且永久禁考
    之規定，對駕駛人之權利造成極大之限制與影響，不僅永久
    剝奪駕駛人之駕車權益，甚且可能剝奪駕駛人從事某一職業
    之自由，因此在解釋適用上開規定於具體個案時，自需依上
    開立法意旨，嚴格解釋個案具體事實究係該當肇事逃逸或駛
    離之規定。至何謂係肇事駛離或逃逸，參酌前述立法意旨，
    兩者之區別，在於汽車駕駛人肇事後主觀犯意之不同，亦即
    肇事逃逸者除在客觀上必須有不為積極救助措施而將肇事車
    輛駛離現場之行為外，其主觀上尚必須有逃避肇事責任之逃
    逸故意。是以，如肇事者於客觀上雖未採取積極之救助措施
    ，並將肇事車輛駛離現場，惟主觀上並未有逃逸之故意，亦
    即因疏於瞭解駕駛狀況，不知已發生交通事故，以致過失而
    離去駕駛現場時，則應認僅係違反道路交通管理處罰條例第
    62條第1 項前段肇事駛離現場之規定，尚難認係違反同條項
    後段肇事逃逸之規定。
二、本件原處分機關即交通部公路總局台北區監理所以異議人即
    受處分人甲○○於民國93年11月21日晚間7 時許，在台北縣
    三峽鎮臺北大學工地內飲用酒類，明知其已因服用酒類達不
    能安全駕駛動力交通工具之程度，仍於同日晚間8 時10分許
    ，駕駛車牌號碼0539－DW號自用小貨車，沿臺北縣中央路4
    段由南向北方向行駛，行經該路段67巷口時，因疏未注意變
    換車道時應讓直行車先行，並注意安全距離，貿然變換至外
    側車道，致異議人所駕車輛右側車身及右後車牌遂與同向由
    林邦夫騎乘、搭載陳素英、林００（84年出生，年籍資料詳
    卷）及林００（87年出生，年籍資料詳卷）之車牌XNC－056
    號重型機車左側車身發生碰撞，造成林邦夫因而人車倒地，
    林邦夫受有左上唇及右腰挫傷、左手擦傷，後載之陳素英受
    有左鎖骨骨折；林００則受有頭部創傷、額頭擦傷、左膝淤
    腫等傷害。詎異議人肇事後並未停車協助救護，旋即駕車離
    去，嗣經駕車行經該處之目擊者吳大偉與另一名姓名、年籍
    不詳之路人在後追趕攔停並報警處理，經警到場處理，測得
    異議人之呼氣酒精濃度達每公升達0.92毫克，異議人遂經員
    警以違反道路交通管理處罰條例第35條第1項第1款、第62條
    第1 項而掣單舉發。嗣因異議人於應到案日期前向原處分機
    關提出申訴，原處分機關請舉發單位調查結果，仍認異議人
    有前揭違規行為，原處分機關遂於94年2 月21日依道路交通
    管理處罰條例第62條第1項後段、第67條第1項之規定裁處異
    議人吊銷駕駛執照並終身禁考（異議人就違反道路交通管理
    處罰條例第35條第1項第1款之部分，並未提出異議），合先
    敘明。
三、異議人聲明異議意旨略以：異議人於事故發生前30分鐘自台
    北縣三峽鎮臺北大學工地返家途中，行經土城火葬場附近，
    發現約有三部改裝車輛尾隨在後，待行駛至發生事故地點即
    遭到前述改裝車輛之攔阻，異議人身上因帶有40餘萬元之現
    款，而心生恐懼，故不敢停留即加速離開，但在土城交流道
    及中央路口附近卻遭其中一部白色車輛攔下，隨即有二男一
    女一下車就朝其一陣猛打，當時其身上一條佩帶10年之結婚
    項鍊也不見，且遭該二男一女限制其行動自由，亦不准其打
    電話報警，約過了10分鐘，警察才出現，而該二男一女竟向
    警察聲稱他們是目擊證人云云，是異議人實因喝過酒反應不
    佳，才不知有與他人發生車禍事故。又異議人所以在檢察官
    面前承認有肇事逃逸之犯行，係因經檢察官告知其曾有肇事
    致死之前科，若不承認肇事逃逸之犯行則求處重刑，若其承
    認犯行就將該案快點審結，而異議人又已經跟被害人達成和
    解，因此才承認有肇事逃逸之犯行。另縱認異議人應受吊銷
    駕駛執照之處分，因異議人領有聯結車之駕駛執照，得駕駛
    各類車輛，而異議人於發生本件交通事故時，係駕駛一般自
    用小貨車，因此吊銷異議人駕駛執照之處分，亦因限於小行
    車駕駛執照，始符合比例原則。綜此，異議人既無逃逸之事
    實，為此聲明異議，請求撤銷原處分等語。
四、經查：
  (一)按呼氣酒精濃度達每公升0.5 毫克者，屬輕到中度之酒精中
    毒，有導致反應較慢、感覺減低並影響駕駛之情形，肇事率
    為一般正常人之七倍；呼氣酒精濃度超過每公升0.75毫克者
    ，則呈興奮、走路不穩、咬字不清、稍有麻痺現象，並使思
    考、個性行為改變，肇事率為一般正常人之25倍；呼氣酒精
    濃度超過每公升0.85毫克者，肇事率為一般正常人之50倍等
    情，已據行政院國軍退除役官兵輔導委員會臺北榮民總醫院
    88年8月5日北總內字第26868 號函釋甚明。而異議人於事
    發當日被攔檢後，所作之酒精濃度測試結果為每公升0.92毫
    克，超過標準值每公升0.55毫克，有酒精濃度測試單1 紙在
    卷可稽（見臺灣板橋地方法院檢察署94年偵字第2284號卷第
    44頁），而異議人因此飲用酒類，不能安全駕駛動力交通工
    具而駕駛之行為，已經臺灣板橋地方法院判處拘役40日等情
    ，亦有該院94年度交簡字第608 號刑事簡易判決在卷可稽。
    綜此，異議人辯稱發生本件交通事故當時，其知覺及反應能
    力較一般正常人為差等情，堪以採信。
  (二)查案發當日異議人所駕車輛為自用小貨車，而小貨車本較自
    用小客車為笨重，且車身並非一體，則在與他車發生碰撞時
    ，駕駛人較不易察覺，亦與常情無違。又據證人即前往事故
    現場處理本件交通事故之承辦員警謝俊華，於臺灣板橋地方
    法院檢察署94年偵字第2284號刑事偵查案件偵訊及本院調查
    時，均證稱該自小貨車右側車體及右後側車牌有擦痕（見偵
    卷第103 頁、本院94年10月31日訊問筆錄）。參以卷附異議
    人所駕車輛車損照片以觀（見偵卷第63頁），在該車牌並未
    緊密懸掛於車身而留有彈性之情形下，若與他車發生碰撞時
    ，將因此有一定之彈性可供承受，更為異議人所不易發覺。
    況事發地點適逢廟會之舉行，亦據證人謝俊華證述詳實（見
    本院94年10月31日訊問筆錄），則當時現場將有大量之人聲
    及車流，自可預見。綜此，參酌上開客觀情狀，即使被害人
    林邦夫所騎乘之機車於倒地之際發出聲響，異議人於車行途
    中是否得以即時察覺、並進而判斷已經發生車禍，自非無疑
    。是異議人辯稱當日因喝過酒所以反應不佳，不知有與他人
    發生車禍等語，即非全然無據。
  (三)異議人於事發後雖經目擊者攔停，並告知其發生交通事故，
    但異議人卻又離開現場一節，異議人辯稱當日其身上因帶有
    40餘萬元現款而心生恐懼，故不敢停留即加速離開等情，核
    與證人謝俊華到庭所述當日異議人於就醫之際，清點其身上
    財物確有40餘萬現金等情相符（見本院94年10月31日訊問筆
    錄）。而異議人聲稱遭不明改裝車上二男一女毆打一事，亦
    有亞東紀念醫院診斷證明書三紙在卷可稽（見偵卷第46至47
    頁），復與證人謝俊華於本院調查時證稱：其在醫院時發現
    異議人身上之傷勢並不像車禍之傷口，經詢問異議人時，異
    議人說是被人打的等語相符（見本院94年10月31日訊問筆錄
    ），故異議人辯稱其在喝酒後知覺反應不佳，又在身懷鉅款
    之情形下，始誤以為遭人設陷而駕車駛離現場等語，應堪採
    信。
  (四)異議人之酒醉駕駛及肇事逃逸等犯行，固經臺灣板橋地方法
    院於94年6月25日以94年度交簡字第608號簡易判決有罪確定
    。惟經本院調閱上開卷宗可知，異議人於警詢時即堅詞表示
    並不知悉有與人發生交通事故之情事（見偵卷第14至18頁）
    ，其於偵訊之初始，亦表示不知有肇事情節（見偵卷第102
    頁）。異議人其後於偵訊時固坦承有肇事逃逸之犯行，惟經
    本院就該偵訊錄音帶加以勘驗，製有勘驗筆錄1 份在卷可查
    ，其訊問之內容為：「（問：被告你有什麼意見沒有？）（
    答：報告檢察官，那個我喝酒開車是錯誤的，我已經把酒戒
    掉，希望檢察官可以原諒我，給我一個改過自新的機會，以
    後我不敢再喝酒了。）（問：那肇事逃逸呢？你還是不承認
    是不是？）（答：報告檢察官，我相信檢察官的專業，如果
    檢察官說我是錯的，我一定就是錯的。）（問：我不是說你
    錯或是怎麼漾，依照目前卷證看來的結果，你是肇事逃逸是
    沒有錯，如果你繼續要這樣下去也沒關係啦，我再問你一次
    你有沒有承認你肇事逃逸？而且你已經有過失致死的前科，
    所以理當你應該更清楚說在道路交通事故裡面，對於你週遭
    發生的事情你應該更能理解，如果說你今天沒有這個前科你
    可以這樣講，你今天前科還有在這邊，你也很清楚，有沒有
    承認肇事逃逸？）（答：報告檢察官如果是這樣我就承認，
    但是請求檢察官可以從輕處罰。）（問：你有承認我可以請
    法院給你從輕量刑，但是如果你繼續辯下去我就沒有辦法。
    你有承認是不是？）（答：是。）（問：那要求法院從輕量
    刑是不是？）（答：是。）（問：好，那有什麼意見沒有？
    就是這個意見？）（答：是。）（問：以後不要再酒醉駕車
    。）（答：報告檢察官我把酒都戒掉了。）（問：希望你這
    次是最後一次到法庭。）」（見本院勘驗筆錄第4、5頁）。
    則由該偵訊內容觀之，係因經檢察官表示異議人曾有過失致
    死之前科，若其承認肇事逃逸之犯行，則檢察官可以向法院
    請求對其從輕量刑，異議人至此方始坦承犯行。嗣經檢察官
    向法院聲請以簡易判決處刑，臺灣板橋地方法院亦以簡易判
    決處刑，並諭知緩刑，自此異議人始明其意而未上訴。又異
    議人業已與被害人達成和解，其過失傷害之犯行，已經臺灣
    板橋地方法院檢察署為不起訴處分，亦有台北縣土城市調解
    委員會調解書4紙（見偵卷第40-43頁）、不起訴處分書1 份
    （見偵卷第138 頁）附卷可佐。綜此，異議人辯稱因業已與
    被害人和解，且檢察官告知若不承認肇事逃逸犯行，則求處
    重刑，因此才在偵訊時承認有肇事逃逸之犯行等情，堪予採
    信。是臺灣板橋地方法院94年度交簡字第608 號簡易判決雖
    已認定異議人有肇事逃逸之犯行，惟因與本院前開認定之事
    實有不符之處，依據法官獨立審判之憲法意旨，本院自不受
    該簡易判決之拘束，併此敘明。
五、綜上所述，異議人於肇事後，雖未採取救護或其他必要之措
    施，亦未向警察機關報告即駛離現場，惟異議人既已因飲酒
    而陷於知覺及反應能力較差之狀況，且所駕車輛為自用小貨
    車，當時案發現場復正舉辦廟會而人聲鼎沸，則異議人辯稱
    不知有與他人發生車禍等語，即屬有據。異議人既因過失而
    不知已發生本件肇事事故，則其駛離肇事現場之行為，揆諸
    前揭規定及說明所示，在主觀上即不具有肇事「逃逸」之故
    意，應認僅負肇事後未曾注意到已發生擦撞事故而「駛離」
    之過失責任。原處分機關未予詳查，逕依道路交通管理處罰
    條例第62條第1項後段、第67條第1項之規定，裁處異議人吊
    銷駕駛執照，且終身不得重新考領駕駛執照，即有違誤，異
    議人之異議為有理由，應由本院將原處分撤銷，另依道路交
    通管理處罰條例第62條第1 項前段之肇事致人受傷駛離現場
    規定，裁定如主文第2項所示，始為適法。
六、據上論斷，應依道路交通案件處理辦法第20條前段，裁定如
    主文。
中　　華　　民　　國　　94　　年　　12　　月　　20　　日
　　　　　　　　　        交通法庭法  官  林孟皇
本正本證明與原本無異。
如不服本裁定，應於送達後5日內，向本院提出抗告狀。
                                  書記官  宋德華
中　　華　　民　　國　　94　　年　　12　　月　　20　　日
